臺灣高等法院花蓮分院刑事判決　　　　　　　　　九十二年度上更(一)字第二四號
　　上訴人即被告　戊○○
　　選任 辯 護人　陳信伍律師
右上訴人因違反山坡地保育利用條例案件，不服臺灣台東地方法院八十八年度訴字第
二七六號中華民國八十九年一月二十五日第一審判決（起訴案號：臺灣台東地方法院
檢察署八十七年度偵字第三一０四號）提起上訴，經判決後由最高法院發回，本院更
為判決如左：
    主  文
原判決關於戊○○部分撤銷。
戊○○共同在公有山坡地內，擅自墾殖及設置工作物，累犯，處有期徒刑柒月。
    事  實
一、戊○○曾於民國七十九年間犯竊盜罪經法院判處有期徒刑十月確定後，再經本院
    於八十年六月二十六日減刑為有期徒刑五月，並在八十一年一月十日執行完畢。
    猶不知悛悔，竟與丙○○（業經原審判處罪刑並予緩刑確定）基於不法犯意聯絡
    ，自八十五年年中起，趁開墾所合法租得使用臺東縣海端鄉○○段（下稱霧鹿段
    ）五八０、五八一地號農牧用地之便，共同越界擅自在屬於中華民國所有而委由
    台灣省政府原住民事務委員會管理，坐落同段五七九地號之公有山坡地（林業用
    地）上，開墾種植高麗菜、蘿蔔、油菜等高冷疏菜，並搭設工寮（屬工作物）乙
    間，作為儲放農具之用，總占用面積達０‧八七七四公頃（面積、位置詳如附圖
    Ａ、Ｂ、Ｃ、Ｄ所示）。
二、案經法務部調查局臺東縣調查站移送臺灣臺東地方法院檢察署檢察官偵查起訴。
    理      由
一、訊據上訴人即被告戊○○固坦承有在系爭公有山坡地上，開墾種植高冷疏菜及搭
    設工寮之事實。惟矢口否認有何擅自墾殖之犯行，辯稱：霧鹿段五八０、五八一
    兩筆土地係伊向甲○○簽約租得，墾殖之範圍係根據甲○○告知，實不知有越界
    開墾之情形云云。
二、經查：
  (一)被告與共犯丙○○在霧鹿段五七九地號公有山坡地上越界墾殖面積達０．八七七
    四公頃（如附圖所示），業經檢察官會同相關單位於八十八年一月二十九日前往
    現場履勘，並指示台東縣關山地政事務所再次測量實際占用面積屬實，有台灣台
    東地方法院檢察署履勘筆錄、台東縣關山地政事務所土地複丈成果圖各乙紙在卷
    足憑（見偵查卷第五十六、六十頁），核其等越界墾植之面積甚廣，自難諉為不
    知越界（比較其所合法租得使用之五八０、五八一地號兩筆土地之總面積亦僅一
    ‧二五００公頃而已）；且被告等早經海端鄉公所代理書記黃貴德出面勸阻及出
    示公函後，仍繼續在越界之上開公有山坡地進行墾殖，全不理會鄉公所之制止等
    情，亦據證人黃貴德於偵查中及原審調查時到庭結證在卷（見偵查卷第八十九頁
    反面、原審卷第三十一頁），焉有不知越界之理？
  (二)尤有甚者，共犯丙○○尚為五八０地號土地所有權人邱八方（已死亡）之繼承人
    ，而五八一地號土地之登記名義人乙○○則為其堂叔（實際為甲○○之母親所有
    ），亦有親戚關係，及其早期亦曾隨其長輩族人在該五八０地號土地上耕作，則
    為避免與四周鄰地發生糾紛，自必瞭解經界位置所在，而被告嗣後既與其合作墾
    殖，又與甲○○簽訂土地租約（見本院更(一)卷證物袋所附），顯見極為慎重，則
    其當無不知經界位置所在，是其所辯不知越界云云，顯違常情。至證人甲○○雖
    到庭證稱：並未告知正確經界所在，僅知係以梅樹為界云云，應屬迴護之詞，尚
    無足採。此外，並有標記「山」字樣，屬山坡地保育區林業用地之霧鹿段五七九
    地號土地登記簿謄本影本乙份、空照圖乙張及墾殖、搭建工寮現場照片多幀附卷
    可稽，及共犯丙○○業經原審論罪科刑確定在案，足徵被告確實有在上開公有山
    坡地上擅自墾殖及搭設工寮之行為無訛，所辯旨在卸責，並無可取。
  (三)本件事證已臻明確，被告犯行洵堪認定，應予依法論科。
三、查山坡地保育利用條例（第三十四條）已於八十七年一月七日修正公布，並於同
    年月九日生效，該條例修正前第三十四條第一項：「在公有或他人之山坡地內，
    擅自墾殖或設置工作物，處六月以上五年以下有期徒刑，得併科三萬元以下罰金
    」之規定，修正為：「違反第十條之規定者，處六月以上五年以下有期徒刑，得
    併科新台幣六十萬元以下罰金」，而同條例第十條乃規定：「在公有或他人山坡
    地內，不得擅自墾殖、占用或從事前條（指同條例第九條）第一款至第九款之開
    發、經營或使用」。茲將上開修正前後之規定兩相對照，修正前「設置工作物」
    之犯罪構成要件，已修正為「占用或從事前條第一款至第九款之開發、經營或使
    用」，足徵該條例第三十四條第一項修正後之處罰範圍，顯較修正前為廣（擅自
    墾殖或設置工作物，必然涵蓋占用行為，而占用行為則不侷限於擅自墾殖或設置
    工作物二種態樣）。又實務上向認在公有山坡地內擅自墾殖及設置工作物之行為
    係屬含有竊占性質之即成犯，行為一經完成，罪即成立，至於以後之繼續占有乃
    狀態之繼續，而非行為之繼續，是雖被告係於八十七年新法修正後始遭查獲移送
    ，仍無從逕以新法論處。且經比較前揭新舊法規定，以被告之行為時法即修正前
    之舊法，對被告較為有利，自應依刑法第二條第一項但書適用舊法論處，合先敘
    明。
四、核被告所為，係犯八十七年一月七日修正前山坡地保育利用條例第三十四條第一
    項之擅自在公有山坡地內擅自墾殖及設置工作物罪。其與已判刑確定之丙○○就
    上開犯行，有犯意聯絡及行為分擔，均應論以共同正犯。又被告曾於七十九年間
    犯竊盜罪經法院判處有期徒刑十月確定後，嗣經本院於八十年六月二十六日減刑
    為有期徒刑五月，並於八十一年一月十日執行完畢，有臺灣高等法院被告全國前
    案紀錄表乙份在卷足憑，其於五年內再犯本件有期徒刑以上之罪，為累犯，應依
    刑法第四十七條之規定，加重其刑。原審因予論科，固非無見。惟按前開罪名係
    以「擅自」墾殖或設置工作物為其處罰要件，然若已得所有人之同意，或因其他
    情形得認對該山坡地有正當使用權源時，即與「擅自」之要件不符，本件被告所
    使用之五八一地號土地，實係被告向甲○○所租用，此經證人甲○○於本院審理
    時到庭證述：「（問：五八一這塊地是登記乙○○的，是他的地，為何由你租出
    去？）那塊地原本是我媽媽的地，後來登記在我表哥（指乙○○）名下，實際上
    是我們的地，所以才由我出名跟（被告）戊○○打契約」等語（見本院更(一)審卷
    九十二年五月二十日訊問筆錄第三頁），及證人乙○○證稱：「（問：五八一地
    號土地為何會登記在你名下？）這地原本就是甲○○他母親的地，是山地保留地
    ，因為他們搬去海端鄉，所以暫借我的名義辦登記，後來他們回來跟我要回去，
    我就登記還他們，實際上那地並不是我在用，至於甲○○為何將該地租給戊○○
    ，我也不知道」等語（見同上卷九十二年六月十七日訊問筆錄第三頁）翔實，互
    核尚無歧異之處，應屬可信。被告並提出五八０、五八一地號（因藍色原子筆於
    書寫阿拉伯數字「八」時，中間斷水，以致庭呈影本所顯現之地號，遭本院上訴
    審誤認為五二一地號）土地之租賃契約書原本經本院當庭勘驗無訛（見同上卷九
    十二年五月二十日訊問筆錄第三頁），又證人即書寫上開租賃契約之代書丁○○
    亦證實該契約書確為其所製作（見同上卷九十二年六月十七日訊問筆錄第四頁）
    ，顯見五八一地號土地係被告合法租用，則被告在該地號土地內種植高冷蔬菜之
    行為即非所謂擅自墾殖，況細繹起訴書之犯罪事實記載亦可知公訴人並未就五八
    一地號土地部分起訴，原判決竟論被告等在五八一地號即他人山坡地內擅自墾殖
    及設置工作物，認事不無違誤。又科刑判決宣示之主文，與所載之事實、理由必
    須互相適合，否則即屬判決理由矛盾，根據原判決記載之事實，認定被告在「‧
    ‧‧五七九地號的國有山坡地上，‧‧‧擅自開墾種植，‧‧‧並且設立一間工
    寮，作為放置種植工具之用‧‧‧」，似認被告在公有山坡地內有擅自墾殖併有
    設置工作物之行為，然其主文則以被告「共同在公有‧‧‧山坡地內，擅自墾殖
    （誤為植）『或』設置工作物」，理由並謂「戊○○‧‧‧所觸犯的罪名是修正
    前山坡地保育利用條例第三十四條第一項的擅自在公有‧‧‧山坡地內墾殖（誤
    為植）『或』設置工作物罪」，似又認被告僅有其中一種行為，該部分主文、理
    由之記載與事實認定不相一致，自屬判決理由矛盾。被告上訴否認犯罪，雖無理
    由，惟原判決被告部分既有上開可議之處，即屬無可維持，自應予以撤銷改判。
爰審酌被告之前科素行、犯罪動機、目的、所生損害及其犯後之態度，暨嗣後已
    放棄耕作並自行拆除工作物（業經本院現場履勘後提出九十三年一月三日所攝照
    片共十八幀附卷為證）等一切情狀，量處如主文第二項所示之刑，以示懲儆。至
    被告與共犯丙○○共同擅自越界在五七九地號公有山坡地上所種植之高冷疏菜（
    墾殖物）及所搭設之工寮乙間（工作物），均經剷除及拆除而不復存在，目前呈
    現荒蕪景象，此據被告陳明在卷，並提出現場照片附卷可資佐證，自無庸再為沒
    收之諭知，併此敘明。
五、至最高法院本次發回意旨所指：系爭山坡地在嚴重濫墾及芭比絲颱風豪雨侵刷
    下，水土流失造成南橫公路碧山隧道前方嚴重坍方，此一公路邊坡坍方是否與墾
    殖因素有關，是否亦因被告同一行為所致？有無致生公共危險？實與被告是否構
    成修正前同條例第三十五條第三項之罪有關（此部分並未經檢察官起訴），本院
    前一次審理時未予審酌，有欠允當各節。本院按違反修正前山坡地保育利用條例
    第三十條第一項規定，未先擬具水土保持計畫或水土保持計畫未經核定而擅自經
    營使用山坡地或未依核定計畫實施水土保持，致生公共危險者，處六月以上五年
    以下有期徒刑，得併科五萬元以下罰金，修正前同條例第三十五條第三項固有明
    文。惟查本件經本院於九十二年八月十三日前往現場履勘，據證人即水土保持局
    第五工程所人員魏訓聯證稱，偵查卷第四十一、四十二頁坍方之位置，已由公路
    局噴漿並設置擋土牆排水溝整治，‧‧‧系爭五八０、五八一地號兩筆土地既為
    農牧用地，且為緩坡，應可供農業經營使用，而且現場並未有改變地形地貌之現
    象，至於邊坡有崩坍之情形，應係颱風豪雨沖刷導致崩塌所致等語，此有本院履
    勘筆錄乙份在卷可稽，顯見被告並無所指致生公共危險之情形，附此說明。
據上論斷，應依刑事訴訟法第三百六十九條第一項前段、第三百六十四條、第二百九
十九條第一項前段，八十七年一月七日修正前山坡地保育利用條例第三十四條第一項
，刑法第二條第一項、第十一條前段、第二十八條、第四十七條，罰金罰鍰提高標準
條例第一條前段，判決如主文。
本案經檢察官黃怡君到庭執行職務。
中      華      民      國      九十三          年    三    月    二    日
                                  審判長法官  吳  鴻  章
                                        法官  黃  永  祥
            法官  張  健  河
右為正本證明與原本無異。
如不服本判決，應於判決送達後十日內向本院提出上訴狀。其未述理由者，並應於
提出上訴狀後十日內向本院補提理由狀(須附繕本)。
                                      書記官  陳  有  信
中      華      民      國      九十三          年    三    月    二    日
附錄本案判決論罪科刑法律條文：
修正前山坡地保育利用條例第三十四條第一項：
在公有或他人山坡地內，擅自墾殖或設置工作物者，處六月以上五年以下有期徒，得
併科三萬元以下罰金。
